ACORDAO-COMPLETO-2465868

ACÓRDÃO 8119/2021 ATA 16/2021 - PRIMEIRA CÂMARA

VISTOS, relatados e discutidos estes autos de recurso de reconsideração interposto contra o Acórdão 7569/2019-TCU-Primeira Câmara, proferido em tomada de contas especial,
ACORDAM os Ministros do Tribunal de Contas da União, reunidos em sessão da Primeira Câmara, ante as razões expostas pelo relator, em:
9.1. conhecer do presente recurso de reconsideração, nos termos dos artigos 32, inciso I, e 33 da Lei 8.443/1992, para, no mérito, dar-lhe provimento de forma a tornar insubsistentes os subitens 9.2, 9.3, 9.4 e 9.5 do Acórdão 7569/2019-TCU-Primeira Câmara e conferir a seguinte redação ao seu subitem 9.1: 
"com fundamento nos arts. 1º, inciso I, 16, inciso I, 17 e 23, inciso I, da Lei 8.443/1992, julgar regulares com ressalva as contas do sr. Geraldo Novais Agra Filho, dando-lhe quitação";
9.2. dar ciência desta deliberação ao recorrente e à Procuradoria da República no Estado de Alagoas.

Recurso de reconsideração interposto contra acórdão proferido em tomada de contas especial foi instaurada em razão da não aprovação das contas de convênio celebrado entre o Ministério do Turismo e o município de Carneiros-AL.

Primeira Câmara

Prefeitura Municipal de Carneiros - AL.

3. Interessados/Responsáveis/Recorrentes:
3.1. Interessado: Ministério do Turismo (05.457.283/0001-19)
3.2. Responsável: Geraldo Novais Agra Filho (XXX.349.854-XX)
3.3. Recorrente: Geraldo Novais Agra Filho (XXX.349.854-XX).

13.1. Ministros presentes: Walton Alencar Rodrigues (Presidente), Benjamin Zymler (Relator) e Jorge Oliveira.
13.2. Ministro-Substituto convocado: Augusto Sherman Cavalcanti.
13.3. Ministro-Substituto presente: Weder de Oliveira.

BENJAMIN ZYMLER

Ministro Vital do Rêgo.

Trata-se de recurso de reconsideração interposto pelo sr. Geraldo Novais Agra Filho, então prefeito do município de Carneiros-AL, contra o Acórdão 7569/2019-TCU-Primeira Câmara, proferido em tomada de contas especial (peça 22) .
2.	A tomada de contas especial foi instaurada em razão da não aprovação das contas do convênio 703702/2009, celebrado entre o Ministério do Turismo e o mencionado município.
3.	O convênio, no valor de R$ 100.000,00 a cargo do concedente e R$ 4.170,00 a título de contrapartida, teve por objeto a realização do evento intitulado "Festa Junina do Município de Carneiros" e vigorou no período de 16/6/2009 até 29/8/2009. 
4.	Especificamente, foram previstas os seguintes fornecimentos e ações principais (peça 1, p. 139) :
	Item
	Valor (R$) 

	Show com a banda Capa de Revista
	10.000,00

	Show com a banda José Orlando
	30.000,00

	Show com a banda Asas Morenas
	20.000,00

	Locação de dois palcos
	5.000,00

	Sistema de sonorização
	8.000,00

	Grupo Gerador 5 kVA (dois) 
	5.000,00

	Camarote
	4.870,00

	Banheiros químicos (vinte) 
	2.000,00

	Equipe de segurança (40 homens e 20 mulheres) 
	3.600,00

	Camarins, sky house e house mix
	4.200,00

	Inserções em rádio
	1.350,00

5.	Mediante o acórdão impugnado, o recorrente teve suas contas julgadas irregulares, foi condenado em débito pela quantia de R$ 33.811,00 e sofreu a pena de multa prevista no art. 57 da Lei 8.443/1992, no valor de R$ 5.000,00.
6.	Os fundamentos desse acórdão podem ser extraídos dos seguintes trechos de seu voto condutor:
"A nota fiscal apresentada contém discriminação genérica, não especifica os serviços prestados e nem os equipamentos locados, limitando-se a mencionar que é "referente às festividades juninas da cidade de Carneiros nos dias 22 a 29 de junho de 2009, conforme convênio 709702/2009 Ministério do Turismo" (peça 15, p. 50) . Também não é visível a aposição do atesto.
Embora se reconheça que as bandas não poderiam ter se apresentado sem uma infraestrutura mínima, não há como atestar que todos esses equipamentos foram efetivamente instalados e utilizados. 
...
Diante disso, entendo adequada a proposta da unidade técnica de considerar como não comprovada a boa e regular aplicação da quantia de R$ 34.170,00, relacionada especificamente aos itens de infraestrutura, em face da ausência de elementos de prova capazes de atestar a efetiva prestação dos serviços.
Também deixo de acatar a despesa relacionada com Mídia de rádio FM - Spot de trinta segundos, no valor de R$ 1.050,00, haja vista a ausência de comprovação da veiculação das emissoras contendo a grade/mapa, a autorização de veiculação, a cópia do spot veiculado e a apresentação de nota fiscal ilegível.
Em relação aos montantes ora delimitados como débito nesta tomada de contas especial, acolho a ressalva consignada pelo representante do MPTCU, no sentido de proporcionalizar as quantias em questão, considerando 96% de recursos federais aplicados, além dos 4% de recursos municipais, o que resulta nos valores de R$ 32.803,20 e R$ 1.008,00, respectivamente."  (grifou-se) .
7.	Depois de se manifestar pelo conhecimento do recurso, a unidade técnica assim se manifestou quanto ao mérito: 
"HISTÓRICO
O Ministério do Turismo celebrou com o Município de Carneiros, Estado de Alagoas, o Convênio Siconv 703702/2009 para a realização do evento intitulado "Festa Junina do Município de Carneiros". O convênio vigorou no período de 16/6/2009 a 29/8/2009. Repassaramse os recursos pecuniários federais no valor de R$ 100.000,00 e se previu a contrapartida de R$ 4.170,00 à conta da convenente.
O Ministério do Turismo não realizou uma supervisão in loco no evento. Ao analisar a prestação de contas apresentada pelo gestor, reprovou a execução física do objeto da avença, conforme consignado na Nota Técnica de Análise 595/2010 (peça 1, p. 175-191) , dada a ocorrência das seguintes constatações: (i) ausência de apresentação de declarações da autoridade local e do convenente atestando a realização do evento; (ii) ausência de fotos, vídeos ou imagens relacionados à apresentação das bandas artísticas; (iii) falta de comprovação da efetiva realização dos serviços de infraestrutura do evento; (iv) não entrega dos comprovantes de veiculação das mídias previstas; e (v) ausência de atesto do recebimento dos cartazes e panfletos na quantidade especificada no plano de trabalho. 
Responsabilizou-se pela irregularidade Geraldo Novais Agra Filho, prefeito do Município à época dos fatos.  Embora tenha tido todo o mandato para resolver as pendências (até 31/12/2012) , o responsável somente enviou documentos complementares ao Mtur em 27/6/2014, cinco anos depois da realização do evento e quando a TCE havia da sido enviada ao Tribunal pela CGU (peça 1, p. 262) .
Instado a se pronunciar, o responsável apresentou suas alegações de defesa (peça 15) .
O Tribunal entendeu (i) que o conjunto dos elementos que integram os autos revelamse suficientes para afastar o débito relativo à contratação das bandas, dada a demonstração da execução do objeto do convênio e do nexo de causalidade entre ela e os recursos repassados,  (ii) que houve  irregularidades na contratação das bandas por inexigibilidade de licitação, visto que os documentos apresentados não encontram aderência aos termos do Acórdão 1435/2017-TCU-Plenário, mediante o qual se delineou o entendimento desta Corte de Contas sobre o tema,  (iii) que é acertada a restituição dos valores relacionados tão somente aos serviços de infraestrutura e mídia de rádio FM, cuja execução não restou comprovada e, por fim, (iv) que é acertado reduzir o valor do débito em questão proporcionalmente ao percentual de 96% de recursos federais e 4%, municipais.
...
MÉRITO              
Delimitação
1.1. Quanto ao mérito do recurso, no essencial é de perquirir:
a)  se houve prejuízo à defesa do ora recorrente em razão do tempo que mediou entre o recebimento dos recursos e o seu conhecimento da existência da imputação de causação de prejuízo ao erário (nesta instrução, item 12) ;
b)  se seria do ora recorrente o ônus de comprovar a boa e regular aplicação dos recursos públicos por ele administrados (ibid., item 13) ;
c)  se teria sido comprovada a causação de prejuízo ao erário ou se teria a decisão sido fulcrada em mero descumprimento formal de normas administrativas (ibid., item 14) ;
d)  se a decisão vergastada careceria de necessário embasamento em conduta dolosa do ora recorrente  (ibid., item 15) .
Do decurso do tempo não prejudicial da defesa do ora recorrente
1.2. À peça 52, p. 6, o recorrente assere que dele exigir a apresentação de fotos depois de passados mais de dez anos da realização do evento feriria os princípios razoabilidade de da proporcionalidade. 
	Análise	
1.3. O recorrente carece de razão.
Do prazo de exigibilidade da guarda de documentos para a produção de prova contrária à fundadora de aplicação de sanção reintegratória do erário
1.4. No concernente à alegada não razoabilidade da exigência de produção de prova pelo ora recorrente do bom e regular emprego dos recursos públicos a eles confiados, é de ver que o tempo medial possivelmente prejudicial da ampla defesa, por demasiado extenso, tem como termo inicial o momento da prática dos atos, comissivos ou omissivos, causadores de prejuízo ao erário; como termo final, o chamamento do responsável ao procedimento de controle administrativo. 
1.5. Tendo sido feito o mencionado chamamento com tardamento não obstaculizador da obtenção de elementos probatórios eventualmente fundadores das alegações defensórias, não há que falar em prejuízo à sua elaboração. Portanto, a questão não se relaciona à data do ulterior julgamento do mérito das contas.
1.6. Perfilha-se o entendimento pacífico no Tribunal de que o lapso temporal aludido igual ou superior a dez anos é razoável para ter por constituída a citada violação se as razões de defesa não carecerem de produção de prova contrária à produzida em desfavor do interessado. 
1.7. Cite-se, a propósito, o Acórdão 78/2008-TCU-Plenário, relator o ministro Benjamim Zymler, proferido em resposta a consulta, cujo subitem 9.2.3 se transcreve:
9.2.3. documentos que não tiverem sido analisados pelo TCU, por exemplo, aqueles que se referirem a receitas percebidas ou despesas efetuadas por quem não presta contas ordinárias ao Tribunal, deverão ser guardados por dez anos, contados da data de recebimento ou de aplicação dos recursos, respectivamente. 
1.8. Por essa maneira, evita-se que a demora na fase apurativa da persecução de controle administrativo levada a efeito no âmbito do Controle Interno da Administração pública traga prejuízo à produção de provas pelo responsável em suas alegações de defesa.
1.9. A Corte fixou o prazo objeto da decisão por último citada, posteriormente estabelecido na sua Instrução Normativa 71, de 28/11/2012, com vistas à observação do princípio constitucional da ampla defesa. 
1.10. Interessa o seguinte excerto do relatório daquela decisão: 
o prazo de dez anos, previsto na IN nº 49/2005, a contar da efetiva ocorrência das receitas ou despesas, é o limite temporal a ser observado para guarda de documentos que não tenham sido examinados na apreciação de contas do responsável. É o caso, por exemplo, dos gestores que não estão sujeitos à tomada ou prestação de contas ordinária, embora tenham seus atos sujeitos à fiscalização. Nessa hipótese, o prazo de guarda de documentos naturalmente não poderá ser de cinco anos após o julgamento das contas, razão pela qual o TCU fixou esse prazo em dez anos a partir da ocorrência da receita ou despesa [...] (grifou-se) 
b)	Do termo inicial da contagem do prazo em foco
1.11. Interesse lembrar que, como decidiu a Corte no citado Acórdão 78/2008-TCU-Plenário, há dois critérios de estabelecimento do termo inicial da contagem do prazo: (i) se se tratar de recursos percebidos,  consistirá ele na data do seu recebimento; (ii)  se se cuidar de despesas efetuadas por gestores não sujeitos a tomada ou prestação de contas ordinária, consistirá ele na data de aplicação dos recursos. 
c)	Do termo final da contagem do prazo em foco
1.12. Dada a finalidade da contagem do prazo aqui em foco, cabe ter por seu termo final a prática de ato de apuração dos fatos de que o responsável tenha tido inequívoco conhecimento ou a data da concretização da sua cientificação formal das imputações a ela feitas, o que primeiro tiver lugar.
1.13. Com a concretização de uma das hipóteses retro cessa definitivamente a presumida situação de ignorância da existência de persecução de controle administrativo e se pereniza a exigibilidade da apresentação de documentos comprobatórios do bom e regular emprego dos recursos administrado no concernente à observância do princípio da ampla defesa.
d) 	Da aplicação dos entendimentos retro ao caso concreto
1.14. Passa-se ao exame da aplicação do entendimento ao caso concreto.
1.15. Aplica-se o primeiro dos critérios mencionados anteriormente de estabelecimento do termo inicial da contagem do prazo em questão; razão por que o termo inicial se constitui em 20/7/2009 (v. subitem 9.2 do dispositivo da decisão vergastada) .
1.16. Dessa forma, haveria que considerar prejudicada a defesa do responsável houvesse ele travado conhecimento da apuração dos fatos depois de contados dez anos a partir de então, vale dizer, depois de 20/7/2019. 
1.17. Constou do item 5 do Relatório de Auditoria (peça 1, p. 256259) autos que se remeteu ao responsável a notificação trazida à peça 1, p. 193214, mediante a qual se formalizou o seu conhecimento do procedimento de persecução administrativa relativo ao emprego dos recursos em foco e cujo recebimento em no endereço da Prefeitura Municipal respectiva se deu em 6/8/2010, como comprova o aviso trazido à mesma peça, p. 215. 
1.18. Desnecessário, por isso, observar que também no curso da persecução havido na esfera do Tribunal se cientificou o responsável das irregularidades detectadas em tempo não prejudicial da sua possibilidade de obter documentos para fundar duas alegações defensórias. Não consta dos autos o comprovante do recebimento pelo ora recorrente do instrumento de sua citação pelo Tribunal, mas se tem à peça expediente subscrito em 12/12/2014 de pedido de prorrogação de prazo para a apresentação de alegações defensórias relativas à imputação feita mediante aquele. 
1.19. Concluise que descabe falar em prejuízo à sua defesa por dificuldade para a obtenção de documentos para formulá-la decorrente de tempo demasiadamente extenso que tenha mediado entre o recebimento dos recursos pecuniários e seu conhecimento da imputação de causação de prejuízo ao erário. 
Do ônus de quem administre recursos públicos de comprovar o bom e regular emprego destes
1.20. À peça 51, p. 1011, o recorrente afirma que o MTur não teria cuidado de bem "cumprir suas obrigações" estabelecidas no termo do convênio no sentido de "acompanhar e fiscalizar in loco a realização do evento".
1.21. A alegada omissão haveria contribuído sobremodo "para equivocada afirmada feita no voto condutor do Acórdão, influenciando negativamente no desfecho do julgamento realizado". 
1.22. Tivesse o Concedente cumprindo sua obrigação de inspecionar o evento in loco, não haveria ocorrido a irregularidade motivadora da instauração da tomada de contas especial.
1.23. A omissão administrativa não poderia gerar "ônus demasiados para o recorrente", dado que lhe haveriam sido exigidos "documentos que não estavam previstos nas exigências do convênio".
1.24. Daí que não seria razoável "transferir todo ônus probatório ao recorrente, inclusive obrigando-o apresentar documentos que não constavam de nenhuma espécie normativa à época, conforme reconhecido pelo próprio voto nesta TCE".
Análise
1.25. Sem razão o recorrente.
1.26. Em matéria de gestão de recursos públicos, o ônus da prova é invertido porque estatui o parágrafo único do art. 70 da Constituição da República:
Prestará contas qualquer pessoa física ou jurídica, pública ou privada, que utilize, arrecade, guarde, gerencie ou administre dinheiros, bens e valores públicos ou pelos quais a União responda, ou que, em nome desta, assuma obrigações de natureza pecuniária.
1.27. De conseguinte, para que sejam julgadas regulares suas contas deve o Responsável produzir e juntar aos autos elementos probatórios suficientemente robustos para fazer ver cabalmente não apenas as despesas realizadas mas também o nexo causal entre estas e os recursos repassados para sua realização.
1.28. A jurisprudência da Corte, em consonância também com o disposto no art. 93 do Decreto-Lei 200, de 25 de fevereiro de 1967, c.c. o art. 66, do Decreto 93.872, de 23 de dezembro de 1986, é pacífica no sentido de que compete ao gestor comprovar a boa e regular aplicação dos recursos públicos.
1.29. O Supremo Tribunal Federal sempre se posicionou no sentido de que, em Direito Financeiro, cabe ao administrador público provar que não cometeu irregularidades a eles eventualmente imputadas:
Em Direito Financeiro, cabe ao ordenador de despesas provar que não é responsável pelas infrações, que lhe são imputadas, das leis e regulamentos na aplicação do dinheiro público." (MS 20.335/DF, Relator Min. MOREIRA ALVES, DJU 25/2/1983) 
1.30. Vale citar elucidativo trecho da fundamentação da Decisão 225/2000 ¿ 2a Câmara, da lavra do Relator Ministro Adylson Motta:
A não-comprovação da lisura no trato de recursos públicos recebidos autoriza, a meu ver, a presunção de irregularidade na sua aplicação. Ressalto que o ônus da prova da idoneidade no emprego dos recursos, no âmbito administrativo, recai sobre o gestor, obrigando-se este a comprovar que os mesmos foram regularmente aplicados quando da realização do interesse público. (...) 
Há que se destacar, ainda, que, além do dever legal e constitucional de prestar contas do bom e regular emprego dos recursos públicos recebidos, devem os gestores fazê-lo demonstrando o estabelecimento do nexo entre o desembolso dos referidos recursos e os comprovantes de despesas realizadas com vistas à consecução do objeto acordado. Assim, é imperioso que, com os documentos apresentados com vistas a comprovar o bom emprego dos valores públicos, seja possível constatar que eles foram efetivamente utilizados no objeto pactuado, de acordo com os normativos legais e regulamentares vigentes.
Da não comprovação do nexo de causalidade entre os recursos repassados e a realização de despesas com a instalação da infraestrutura do evento
1.31. À peça 51, p. 210, o recorrente sustenta que não seria possível realizar o evento "sem qualquer estrutura", como teria admitido o Tribunal consoante o constante do item 20 da fundamentação (peça 23) da decisão impugnada.	
1.32. Tanto isso seria verdade que numa das fotos juntadas aos autos se veria o ora recorrente a discursar ao lado de um dos artistas que se apresentou e de um integrante do parlamento daquele Estado.
1.33. Porque a Corte reputou comprovada a "realização dos shows", seria, "por lógica", de reputar também que "houve prestação de serviços de palco, luz, som etc", sem a qual "não haveria condições para apresentação artística".
1.34. Além disso, o contrato celebrado com a empresa contratada estabeleceria numa de suas cláusulas a obrigação de a contratara instalar o palco do evento e os equipamentos de sonorização e de iluminação.
1.35. A decisão combatida, portanto, feriria o princípio da razoabilidade.
1.36. Porque o Tribunal haveria reputado comprovada "a realização da festa e a apresentação dos artistas", as "consequências jurídicas e o impacto para o interesse público primário decorrente da suposta ausência de comprovação dos gastos com estrutura e equipamentos" teriam sido "insignificantes ou mesmo inexistente".
1.37. O "fato de os serviços terem sido objeto de inexigibilidade de licitação" não teria sido, por si só, "prejudicial ao interesse público" tampouco comprovaria a causação de prejuízo ao erário
1.38. Por isso, teriam sido "formalistas" as exigências formalistas feitas pelo Acórdão recorrido, com o que haveriam sido feridos "os postulados da razoabilidade e da proporcionalidade, princípios de maior densidade axiológica resguardados constitucionalmente".
1.39. O julgamento guerreado estaria fundado em "supostas irregularidades procedimentais, numa alegada desobediência às formalidades legais inerentes à espécie de contratação" e falta de produção de "outras provas que comprovassem a prestação de serviços de estrutura". 
1.40. Dada a "inexistência de descrição pelo Acórdão recorrido de conduta grave" e, portanto, a fundamentação do julgado em "mera irregularidade", caberia reformar a decisão objurgada para elidir as aplicações de sanção reintegratória do erário e punitiva e julgar as contas especiais regulares por força da obrigatória observância do princípio da insignificância.
	Análise
1.41. A alegação não merece prosperar. 
1.42. Como visto no item 13 desta instrução, cabe ao responsável provar empregou bem e regularmente os recursos pecuniários em foco.
1.43. Desse entendimento derivam os empregados adiante nesta análise, pacíficos no Tribunal.
1.44. Verdade é que no processo administrativo, gênero em que se classifica o processo de Controle Externo de que cuida a Lei 8.443, de 1992, impera o princípio da verdade material (ou real) . Segundo esse princípio, que se opõe à verdade formal, a Administração deve buscar aquilo que realmente é verdade, não se restringindo unicamente ao que restou demonstrado no procedimento.
1.45. Daí que tal não se submete às mesmas formalidades do processo judicial. O princípio da verdade material, que se relaciona com outros como a oficialidade e o formalismo moderado, preconiza a economia de normas processuais e um rigor atenuado na sua observância, em prol do interesse público presente na busca pela verdade real.
1.46. Discorrendo sobre o tema, Hely Lopes Meirelles (Direito Administrativo Brasileiro, São Paulo, RT, 16ª edição, 1991, Pág. 581) leciona que:
O princípio da verdade material, também denominado de liberdade na prova, autoriza a Administração a valer-se de qualquer prova que a autoridade processante ou julgadora tenha conhecimento, desde que a faça trasladar para o processo. É a busca da verdade material em contraste com a verdade formal. Enquanto nos processos judiciais o Juiz deve-se cingir ás provas indicadas no devido tempo pelas partes, no processo administrativo a autoridade processante ou julgadora pode, até final julgamento, conhecer de novas provas, ainda que produzidas em outro processo ou decorrentes de fatos supervenientes que comprovem as alegações em tela. (...) 
1.47. Esse é o entendimento desta Corte de Contas, conforme o registrado nos Acórdão 84/2006-TCU-Primeira Câmara, relator o ministro Augusto Nardes,  e 38/2007 - 2ª Câmara, relator o ministro Ubiratan Aguiar.
1.48. Tratase, todavia, de prevalência do princípio como regra, e não de obrigatoriedade de sua aplicação sem a admissão de exceções. Quer dizer, a regra, como se verá a seguir, não é absoluta. 
1.49. Na hipótese de falta de elementos de comprovação da aplicação regular de recursos públicos pecuniários federais, situação excepcional em que prevalece a verdade formal consistente na presunção relativa de que houve má ou irregular aplicação de tais recursos. 
1.50. Quer dizer, ao contrário do que se dá no processo civil o supremo interesse público preside a persecução de controle administrativo e, afasta, de plano, a limitação desta aos limites de uma insuficiente verdade formal. 
1.51. Portanto, a prevalência do princípio da verdade material no processo de controle administrativo não veda a exigência de apresentação por quem gerencie dinheiros públicos de elementos bastantes de convencimento de que há nexo entre os aludidos recursos pecuniários e os objetos alegadamente concretizados. Noutras palavras, o dito princípio da verdade material não obstaculiza o julgamento de mérito embasado na verdade formal, o que se dá, como se verá, na hipótese de presunção constitucional juris tantum tanto de emprego mau ou irregular de dinheiros públicos como da culpabilidade de quem os gerenciou ante a não produção por este de prova em sentido contrário.
1.52. Na hipótese de falta de elementos de comprovação da aplicação regular de recursos públicos pecuniários federais, situação excepcional em que prevalece a verdade formal consistente na presunção relativa de que houve má ou irregular aplicação de tais recursos.  Tratase de presunção legal e constitucional,  visto que, por força do estatuído no art. 70 da Constituição da República, no art. 93 do Decreto-Lei 200, de 25/2/1967, e no  art. 66 do Decreto 93.872, de 23/12/1986, recai sobre o gestor dos recursos o ônus de comprovar a boa e regular aplicação destes mediante prestação de contas.
1.53. Pois estabelecem os arts. 70 e 71, inciso II, da Carta Política:
Art. 70. A fiscalização contábil, financeira, orçamentária, operacional e patrimonial da União e das entidades da administração direta e indireta, quanto à legalidade, legitimidade, economicidade, aplicação das subvenções e renúncia de receitas, será exercida pelo Congresso Nacional, mediante controle externo, e pelo sistema de controle interno de cada Poder.
Art. 71. O controle externo, a cargo do Congresso Nacional, será exercido com o auxílio do Tribunal de Contas da União, ao qual compete:
[...]
II - julgar as contas dos administradores e demais responsáveis por dinheiros, bens e valores públicos da administração direta e indireta, incluídas as fundações e sociedades instituídas e mantidas pelo Poder Público federal, e as contas daqueles que derem causa a perda, extravio ou outra irregularidade de que resulte prejuízo ao erário público; 
[...]
VI - fiscalizar a aplicação de quaisquer recursos repassados pela União mediante convênio, acordo, ajuste ou outros instrumentos congêneres, a Estado, ao Distrito Federal ou a Município;
[...]
VIII - aplicar aos responsáveis, em caso de ilegalidade de despesa ou irregularidade de contas, as sanções previstas em lei, que estabelecerá, entre outras cominações, multa proporcional ao dano causado ao erário; (grifou-se) 
1.54. Dito isso, passa-se ao exame do caso concreto.
1.55. Reproduzem-se os trechos de interesse dos itens da fundamentação da decisão relativos à questão recursal:
16. Acato, ainda, a comprovação da despesa relacionada à confecção de cartazes, no montante de R$ 8.650,00, conforme sugerido pela unidade técnica. [...]
17. O mesmo não ocorre com relação aos itens relacionados à infraestrutura do evento. [...]
18. A prestação de contas [...] não logrou apresentar nenhuma comprovação da efetiva utilização/locação dos equipamentos e nem da montagem dos itens de infraestrutura. Não foram apresentadas fotos, filmagens ou outros elementos que permitissem averiguar que esses itens teriam sido fornecidos e/ou executados
19. A nota fiscal apresentada contém discriminação genérica, não especifica os serviços prestados e nem os equipamentos locados, limitando-se a mencionar que é "referente às festividades juninas da cidade de Carneiros nos dias 22 a 29 de junho de 2009, conforme convênio 709702/2009 Ministério do Turismo" (peça 15, p. 50) . Também não é visível a aposição do atesto.
20. Lembro que incide sobre o gestor o ônus da prova quanto à regular aplicação dos valores que lhe foram confiados para consecução do objeto pactuado [...]
21. Diante disso, entendo adequada a proposta da unidade técnica de considerar como não comprovada a boa e regular aplicação da quantia de R$ 34.170,00, relacionada especificamente aos itens de infraestrutura, em face da ausência de elementos de prova capazes de atestar a efetiva prestação dos serviços. (grifouse) 
1.56.  Da leitura dos excertos supratranscritos, depreendese que, conquanto de sua redação não conste menção expressa ao nexo de causalidade entre os recursos pecuniários recebidos e a realização da despesa sob exame, a referência aos documentos comprobatórios da liquidação do pagamento respectivo faz inconteste haver sido por ela abarcada tacitamente a falta do nexo mencionado.
1.57. Trata-se de questão central da comprovação da correta execução financeira do objeto do convênio, pois o estabelecimento do aludido nexo se constituiu no exclusivo meio de comprovar não haverem sido os itens de despesa pagos com recursos diversos dos oriundos do convênio. Poderiam ter sido pagos, por exemplo - mera hipótese que se levanta aqui apenas para argumentar  ¿, com recursos oriundos dos cofres municipais.
1.58. Conseguintemente, o raciocínio sustentado pelo recorrente não se aplica na medida em que se fulcra nas premissas falsas de que (i) não lhe cumpre produzir prova do nexo de causalidade multicitado e de que (ii) o julgamento combatido não se fundou essencialmente em irregularidade causadora de prejuízo ao erário, mas antes em irregularidade meramente formal consistente na fuga da modalidade de licitação exigível no caso concreto.
1.59. Em conclusão, o acórdão impugnado se fundou também em prova de causação de prejuízo ao erário, conduta grave o suficiente para motivar o julgamento proferido e fazer descabida, no caso concreto, a observância do princípio da insignificância.
Da desnecessidade da fundamentação em conduta dolosa
1.60. À peça 51, p. 79, o recorrente assere não se verificaria no processo "indício capaz de demonstrar a existência de [sua] intenção dolosa" de "descumprir regras e princípios administrativos".
	Análise
1.61. A alegação não merece agasalho. 
1.62. Não se está no âmbito do Direito Civil, mas antes no do Direito Financeiro. É inexigível à condenação em débito pelo Tribunal a ocorrência de dolo. Basta a conduta culposa, presumível ante a não comprovação da boa e regular aplicação de recursos públicos, e o seu nexo de causalidade com o prejuízo havido ao erário.
1.63. Pacífica a jurisprudência do Tribunal no sentido de que para imputar débito a responsável é suficiente a existência de dano decorrente da prática de ato (i) de gestão ilegítimo ou antieconômico, (ii) infrator de norma legal ou (iii) omissivo no dever de prestar contas. 
1.64. Perfilhase esse entendimento consolidado. Pois uma tal situação fática se subsume induvidosamente não só às hipóteses descritas nas três primeiras alíneas do inciso III do art. 16 da Lei 8.443/1992, de 16/7/1992, mas também à de imputação de débito em contas prestadas em procedimento de controle administrativo estabelecida nos arts. 70, parágrafo único, e 71, § 3o, da Constituição da República, interpretados logicamente.
CONCLUSÃO
Das análises empreendidas se conclui que:
a)  não houve prejuízo à defesa do ora recorrente em razão do tempo que mediou entre o recebimento dos recursos e o seu conhecimento da existência da imputação de causação de prejuízo ao erário;
b)  é do ora recorrente o ônus de comprovar a boa e regular aplicação dos recursos públicos por ele administrados;
c)  restou comprovada a causação de prejuízo ao erário;
d)   decisões do Tribunal no sentido da ora impugnada não carecem de fundamentação em conduta dolosa do responsável pela administração de recursos públicos.
PROPOSTA DE ENCAMINHAMENTO
Do exposto, propõe-se, com fundamento nos arts. 32, inciso I, e 33 da Lei 8.443, de 16/6/1992:
 conhecer do recurso e, no mérito, negar-lhe provimento;
 notificar da decisão sobrevinda o recorrente e os demais interessados notificados do Acórdão impugnado, sem deixar de anexar ao expediente de notificação cópia do relatório e da fundamentação da decisão.
À consideração superior, para posterior encaminhamento ao Ministério Público especializado e ao relator, Ministro Benjamin Zymler.
8.	O Ministério Público junto ao TCU manifestou-se de acordo com a unidade técnica.

Henrique José Cardoso Tenório, OAB/AL 10.157, representando Geraldo Novais Agra Filho

Procurador Rodrigo Medeiros de Lima.

CONVÊNIO. NÃO COMPROVAÇÃO DA REGULAR APLICAÇÃO DA TOTALIDADE DOS RECURSOS PÚBLICOS. IRREGULARIDADE DAS CONTAS. DÉBITO. MULTA. RECURSO DE RECONSIDERAÇÃO. PROVIMENTO. CONTAS REGULARES COM RESSALVA.

TOMADA DE CONTAS ESPECIAL (TCE)

Secretaria de Recursos (Serur); Secretaria de Controle Externo de Tomada de Contas Especial (SecexTCE).

Trata-se de recurso de reconsideração interposto pelo sr. Geraldo Novais Agra Filho, então prefeito do Município de Carneiros-AL, contra o Acórdão 7569/2019-TCU-Primeira Câmara, proferido em tomada de contas especial (peça 22) .
2.	A tomada de contas especial foi instaurada em razão da não aprovação das contas do convênio 703.702/2009, celebrado entre o Ministério do Turismo e o mencionado município.
3.	O convênio, no valor de R$ 100.000,00 a cargo do concedente e R$ 4.170,00 a título de contrapartida, teve por objeto a realização do evento intitulado "Festa Junina do Município de Carneiros" e vigorou no período de 16/6/2009 até 29/8/2009 (peça 1) . 
4.	Especificamente, foram previstos os seguintes fornecimentos e ações principais (peça 1, p. 139) :
	Item
	Valor (R$) 

	Show com a banda Capa de Revista
	10.000,00

	Show com a banda José Orlando
	30.000,00

	Show com a banda Asas Morenas
	20.000,00

	Locação de dois palcos
	5.000,00

	Sistema de sonorização
	8.000,00

	Grupo Gerador 5 kVA (dois) 
	5.000,00

	Camarote
	4.870,00

	Banheiros químicos (vinte) 
	2.000,00

	Equipe de segurança (40 homens e 20 mulheres) 
	3.600,00

	Camarins, sky house e house mix
	4.200,00

	Inserções em rádio
	1.350,00

5.	Mediante o acórdão impugnado, reconheceu-se como regularmente demonstrada a execução das apresentações das bandas (aspectos físico e financeiro) . Entretanto, não foram aceitos os pagamentos referentes à infraestrutura e, em parte, à divulgação radiofônica.
6.	Os fundamentos desse acórdão podem ser extraídos dos seguintes trechos de seu voto condutor:
"A nota fiscal apresentada contém discriminação genérica, não especifica os serviços prestados e nem os equipamentos locados, limitando-se a mencionar que é "referente às festividades juninas da cidade de Carneiros nos dias 22 a 29 de junho de 2009, conforme convênio 709702/2009 Ministério do Turismo" (peça 15, p. 50) . Também não é visível a aposição do atesto.
Embora se reconheça que as bandas não poderiam ter se apresentado sem uma infraestrutura mínima, não há como atestar que todos esses equipamentos foram efetivamente instalados e utilizados. 
...
Diante disso, entendo adequada a proposta da unidade técnica de considerar como não comprovada a boa e regular aplicação da quantia de R$ 34.170,00, relacionada especificamente aos itens de infraestrutura, em face da ausência de elementos de prova capazes de atestar a efetiva prestação dos serviços.
Também deixo de acatar a despesa relacionada com Mídia de rádio FM - Spot de trinta segundos, no valor de R$ 1.050,00, haja vista a ausência de comprovação da veiculação das emissoras contendo a grade/mapa, a autorização de veiculação, a cópia do spot veiculado e a apresentação de nota fiscal ilegível.
Em relação aos montantes ora delimitados como débito nesta tomada de contas especial, acolho a ressalva consignada pelo representante do MPTCU, no sentido de proporcionalizar as quantias em questão, considerando 96% de recursos federais aplicados, além dos 4% de recursos municipais, o que resulta nos valores de R$ 32.803,20 e R$ 1.008,00, respectivamente."  (grifou-se) .
7.	Assim, o recorrente teve suas contas julgadas irregulares, foi condenado em débito pela quantia de R$ 33.811,00 e sofreu a pena de multa prevista no art. 57 da Lei 8.443/1992, no valor de R$ 5.000,00.
8.	Estando presentes os requisitos de admissibilidade previstos nos arts. 32, inciso I, e 33 da Lei 8.443/1992, entendo que cabe conhecer do recurso e adentrar o seu mérito.
II
9.	Em síntese, alega o recorrente que:
	- como foi reconhecido que os eventos musicais ocorreram, por dedução lógica, há de se entender que os itens referentes à infraestrutura (como camarins, equipe de segurança, gerador, telão, dois palcos etc.) foram fornecidos; 
	- no contrato firmado com a empresa MC Produções e Eventos Ltda., constava expressamente a obrigação de haver a montagem de palco, som e iluminação;
	- não houve a caracterização de dolo por parte do responsável;
- com relação à despesa relacionada à mídia de rádio, no valor de R$ 1.050,00, foi juntada aos autos recibo devidamente assinado.
10.	Tanto a unidade técnica quanto o Ministério Público junto ao TCU entenderam que essas alegações não merecem prosperar e que deve ser negado provimento ao recurso de reconsideração.
III
11.	A respeito, registro que, ao se aceitar os documentos comprobatórios da apresentação das bandas, esta Corte fez uma implícita aceitação de que a infraestrutura pertinente foi executada.
12.	Entretanto, consoante a jurisprudência desta Corte, a "existência física do objeto pactuado, por si só, não constitui elemento apto a provar a regular aplicação das verbas repassadas por meio de convênio, sendo obrigação do gestor comprovar que o dinheiro repassado foi utilizado para custear o objeto. É necessária a demonstração efetiva do nexo de causalidade entre as despesas realizadas e os recursos federais recebidos" (grifou-se) (v.g. Acórdão 2864/2013-TCU-Plenário) .
13.	Pois bem, para a comprovação dessas despesas, foram apresentados os seguintes documentos:
- nota fiscal 137, de 20/7/2009, emitida pela empresa MC Produções e Eventos Ltda. (CNPJ: 09.41.436/0001-70) , no valor de R$ 94.170,00 e com a seguinte descrição (peça 15, p. 50) :
"Referente as festividades juninas da cidade de Carneiros nos dias 22 a 29 de junho de 2009, conforme convênio n. 703.702/2009, Ministério do Turismo" (grifou-se) ;
- recibo, de 20/7/2009, referente à nota fiscal com menção ao termo de convênio (peça 15, p. 49) ;
- cheque 000021 da conta específica (banco 104, agência 0712, conta corrente 503-7) , do mesmo valor e data, em favor da citada empresa (peça 15, p. 51) ; e
- contrato de prestação de serviços firmado entre o Município de Carneiros/AL e a empresa MC Produções e Eventos Ltda., de 19/6/2009, no valor de R$ 94.170,00, tendo por objeto "a empresa apresentar shows musicais nos dias 22 a 29 de junho, Montagem de som, iluminação, Segurança, Instalação de Telão, em comemoração as festividades Juninas" (peça 15, p. 57-58) .
14.	Veja-se que os valores mencionados nesses documentos se referem à apresentação das bandas (R$ 60.000,00) , cuja execução já foi aceita por este Tribunal, e aos serviços de infraestrutura que ora se questiona, no valor de R$ 34.170,00.
15.	Foi ainda apresentada declaração da representante da MC Produções e Eventos Ltda., na qual declara que recebeu da Prefeitura de Carneiros/AL a importância de R$ 34.170,00, como pagamento das despesas com a especificação dos valores unitários e totais (peça 15, p. 22 e 23) .
17.	Realço que esses comprovantes de despesas tratam de pagamentos com recursos da conta específica, suportados por documentos que fazem referência ao termo de convênio e com a indicação dos itens adquiridos. 
18.	Em suma, considerando que não se questiona a execução do objeto pactuado, entendo possível estabelecer o necessário vínculo entre os comprovantes de despesas, os recursos repassados e os serviços executados. Assim, cabe afastar o débito correspondente a esses itens.
IV
19.	Quanto à despesa com mídia de rádio FM - spot de trinta segundos¸ no valor de R$1.050,00 - o responsável apresentou recibo referente a divulgações ocorridas no dia 20/7/2009 (peça 15, p. 25) . Entretanto, não foram apresentados os comprovantes de veiculação da emissora contendo a grade/mapa e a cópia do spot veiculado. 
20.	Diante do reduzido valor dessa despesa não comprovada integralmente, entendo aplicável o princípio da insignificância, de forma que a ocorrência deve provocar apenas a chancela de ressalva nas contas.
V
21.	Assim, cabe dar provimento ao provimento recurso, de forma que as contas do recorrente sejam julgadas regulares com ressalva.
22.	Ante o exposto, manifesto-me por que o Tribunal aprove o acórdão que ora submeto à apreciação deste Colegiado.
TCU, Sala das Sessões, em 18 de maio de 2021.
BENJAMIN ZYMLER 
Relator